臺灣新竹地方法院刑事判決
110年度訴字第745號
公  訴  人  臺灣新竹地方檢察署檢察官
被      告  葉文富



上列被告因偽造文書案件，經檢察官提起公訴（110年度偵字第1
0085號），本院判決如下：
    主  文
葉文富犯使公務員登載不實罪，處有期徒刑參月，如易科罰金，
以新臺幣壹仟元折算壹日；又犯行使偽造私文書罪，共貳罪，各
處有期徒刑肆月，如易科罰金，均以新臺幣壹仟元折算壹日。未
扣案如附表編號2、3所示偽造「郭永發」、「黃士元」之署名共
肆枚，均沒收之。應執行有期徒刑捌月，如易科罰金，以新臺幣
壹仟元折算壹日。
    事  實
一、葉文富明知臺灣新竹地方檢察署（下稱新竹地檢署）檢察長
    郭永發並非其法定代理人、代表人，新竹地檢署檢察長郭永
    發及新竹地檢署前主任檢察官黃士元亦未同意或授權葉文富
    簽署其等姓名，竟分別起意為以下之犯行：
　㈠於民國109年12月25日，在新竹市某不詳地點，基於使公務員
    登載不實文書之犯意，填寫附表編號1所示申請人為其本人
    之「政府資訊申請書」文書（新竹市政府行政處收文條碼：
    0000000000），並填載「申請人之法定代理人(或代表人)、
    公益代表人」為「郭永發」之不實事項，並於同日向新竹市
    政府申請特定之政府資訊，使不知情之新竹市政府公務員將
    該不實事項登載於職務上所掌之新竹市政府綜合計劃科110
    年1月4日便簽、新竹市政府行政處110年1月5日便簽及新竹
    市環境保護局110年1月7日竹市環綜字第1090036796號函，
    足生損害於新竹市政府辦理政府資訊申請事項之正確性及郭
    永發。
　㈡於110年1月8日，在新竹市某不詳地點，明知新竹地檢署檢察
    長郭永發、前主任檢察官黃士元均非其受任人，竟未經郭永
    發、黃士元同意或授權，基於行使偽造私文書之犯意，於附
    表編號2所示「新竹市政府訴願審議委員會訴願委任書」上
    之「受任人姓名」欄，偽造「郭永發」、「黃士元」之署名
    各1枚，並於同日持以向新竹市政府行使，表明郭永發、黃
    士元為其受任人之不實事項，足生損害於新竹市政府受理訴
    願事件之正確性及郭永發、黃士元。
　㈢於110年1月15日，在新竹市某不詳地點，明知新竹地檢署檢
    察長郭永發、前主任檢察官黃士元均非其受任人，竟未經郭
    永發、黃士元同意或授權，基於行使偽造私文書之犯意，於
    附表編號3所示「新竹市政府訴願審議委員會訴願委任書」
    上之「受任人姓名」欄，偽造「郭永發」、「黃士元」之署
    名各1枚，並於同日持以向新竹市政府行使，表明郭永發、
    黃士元為其受任人之不實事項，足生損害於新竹市政府受理
    訴願事件之正確性及郭永發、黃士元。　
二、案經新竹市政府告發新竹地檢署檢察官偵查起訴。
    理  由
壹、程序部分：
    按被告以外之人於審判外之言詞或書面陳述，除法律有規定
    者外，不得作為證據。被告以外之人於審判外之陳述，經當
    事人於審判程序同意作為證據，法院審酌該言詞陳述或書面
    陳述作成時之情況，認為適當者，亦得為證據。當事人、代
    理人或辯護人於法院調查證據時，知有第159 條第1 項不得
    為證據之情形，而未於言詞辯論終結前聲明異議者，視為有
    前項之同意。刑事訴訟法第159 條第1 項、第159 條之5 分
    別定有明文。經查，本判決所引用被告葉文富以外之人於審
    判外之陳述之部分供述證據，檢察官、被告於準備程序均表
    示同意有證據能力（本院卷第43頁），且檢察官、被告就本
    案所引用之各該證據方法，均未於言詞辯論終結前聲明異議
    ，本院復審酌上開供述證據作成時，並無違法或不當之情況
    ；另其餘所依憑判斷之非供述證據，亦無證據證明係違反法
    定程序所取得，且無其他不得作為證據之情形；此外，上開
    各該供述證據及非供述證據，又均無證明力明顯過低之情形
    ，復均經本院於審判程序依法進行調查，並予以當事人辯論
    ，被告之訴訟防禦權，已受保障，因認上開供述證據及非供
    述證據等證據方法，均適當得為證據，而應認均有證據能力
    。　　
貳、實體事項：
一、本院認定犯罪事實所憑證據及認定之理由：
　　訊據被告矢口否認有何使公務員登載不實及行使偽造私文書
    之犯行，辯稱：這些文書是我和新竹市政府、訴願委員會溝
    通，請被害人郭永發、黃士元偵辦我的訴願案件，我透過程
    序表達我訴願內容，請新竹地檢署的公益代表人為刑事偵查
    ，是我作為訴願人之請求目的，並非簽名的意思，我並無偽
    造文書之意思；況且我的訴願案件涉及到新竹地檢署提供政
    府資訊的權利，被害人郭永發、黃士元發函要我補正資料，
    我認為他們與我有相同目的及意義，我只是再次重申我訴願
    目的云云（本院卷第39頁至第42頁、第470頁至第476頁）。
    經查：
　㈠被告固坦承於事實欄一、㈠、㈡、㈢所載之時間填載如附表編號
    1至3之文書向新竹市政府行使，其中附表編號1所示之文書
    並由新竹市政府公務員登載於職務上所掌之便簽及公函等情
    ，有新竹市政府109年12月31日府行法字第1090199818號函
    及其附被告、貿眾裝潢有限公司訴願書及申請書、新竹市政
    府行政處110年1月5日簽、新竹市政府109年12月29日府行文
    字第0000000000號函、新竹市政府110年2月3日府行法字第1
    100031276號函、被告填寫之110年1月15日「新竹市政府訴
    願審議委員會訴願委任書」影本、新竹市政府110年1月22日
    府行法字第1100024117號函、被告填寫之110年1月８日「新
    竹市政府訴願審議委員會訴願委任書」影本各1份（152號他
    卷第1頁至第3頁、第17頁、第21頁至第22頁、第33頁、第34
    頁、第35頁、第36頁）在卷可查，且為被告所不爭執（本院
    卷第44頁），是此部分事實堪認屬實。
　㈡被告雖以前詞辯稱其並無偽造文書之主觀犯意云云，然被告
    如事實欄一、㈠所載填寫附表編號1所示申請人為其本人之「
    政府資訊申請書」文書，並填載「申請人之法定代理人(或
    代表人)、公益代表人」為「郭永發」，通訊處所填載「新
    竹縣○○市○○路○段000號」即新竹地檢署之通訊地址等情，有
    被告於109年12月25日填載之政府資訊申請書影本1份存卷可
    憑（152號他卷第3頁背面），從該文書上載客觀內容，被告
    顯然係以其「本人」為申請人，並以現任新竹地檢署檢察長
    「郭永發」作為其法定代理人或代表人，而填載該政府資訊
    申請書，並於同日向新竹市政府申請政府資訊，使不知情之
    新竹市政府公務員誤「郭永發」為被告之法定代理人或代表
    人申請政府資訊，而將上開不實事項登載於職務上所掌文書
    。再者，被告於本院審理中自承：所謂之「申請人」，以我
    的教育水平認知就是請求人，而「法定代理人、代表人」，
    我有上網搜尋是指法定上的代表人，我填寫附表編號1所示
    之文書，是我針對公務人員提出訴訟，經新竹地檢署檢察官
    發函要求我提供相關事證，但我能做就是透過書寫申請書請
    求政府提供資訊等語（本院卷第470頁至第471頁），查被告
    為具自主意思之成年人，並以其自承高職畢業、從事裝潢工
    作之智識經驗（本院卷第474頁），焉有可能推諉不知新竹
    地檢署檢察長並非其個人之法定代理人或代表人可代其申請
    相關事證，惟被告仍填寫附表編號1所示之政府資訊申請書
    ，顯然被告係欲假新竹地檢署檢察長郭永發為其法定代理人
    或代表人，向新竹市政府請求提供相關資訊，使公務員登載
    不實文書，以遂行其個人之訴訟目的甚明。
　㈢又查，被告如事實欄一、㈡、㈢所載填寫附表編號2、3所示委
    任人為其本人之「新竹市政府訴願審議委員會訴願委任書」
    ，並在上開文書之「受任人姓名」欄，填寫「郭永發」、「
    黃士元」之署名，受任人地址均有填載新竹地檢署之通訊地
    址等情，有被告分別於110年1月8日、110年1月15日填載之
    新竹市政府訴願審議委員會訴願委任書影本各1份在卷可查
    （152號他卷第34頁、第36頁），從上開文書自可徵被告向
    新竹市政府訴願審議委員會提出以其「本人」為委任人，並
    以現任新竹地檢署檢察長之「郭永發」、前主任檢察官「黃
    士元」作為其受任人之訴願委任書向新竹市政府行使。雖被
    告辯稱其所書寫之上開文書係其作為訴願人之請求目的，並
    非簽署被害人郭永發、黃士元之姓名意思云云，惟觀上開新
    竹市政府訴願審議委員會訴願委任書影本2份，該委任書之
    「受任人姓名」欄右側，均已載有「簽名或蓋章」字樣（15
    2號他卷第34頁、第36頁），以被告之智識經歷，自無不知
    上開委任書之「受任人姓名」欄應由本人簽名或蓋章之理。
    況被告於本院準備程序及審理中表示其明瞭委任人請受任人
    做事需要得到受任人同意，亦知悉未得他人同意不得簽署他
    人姓名等語（本院卷第41頁、第471頁至第472頁），同徵被
    告明知其填寫上開訴願委任書需取得被害人郭永發、黃士元
    本人之簽名或同意授權，卻在未取得其等同意授權下，仍擅
    自於附表編號2、3所示「受任人姓名」欄簽署被害人郭永發
    、黃士元姓名，偽造上開訴願委任書，並持之向新竹市政府
    行使，堪以認定被告上開所為自有行使偽造文書之主觀犯意
    。
　㈣被告雖辯稱檢察官為公益代表人，其在附表編號1至3所示文
    書上載公益代表人，是其作為訴願人請求檢察官為刑事偵查
    云云（本院卷第471頁至第473頁），並以附表編號1至3所示
    文書上均有寫「公益代表人」字樣為其依據。惟按，檢察官
    之職權為：「一、實施偵查、提起公訴、實行公訴、協助自
    訴、擔當自訴及指揮刑事裁判之執行；二、其他法令所定職
    務之執行。」法院組織法第60條定有明文，則檢察官雖代表
    國家依法偵查犯罪，為維護社會秩序之公益代表人，然倘非
    刑事訴訟法所規範為國家偵查犯罪、或其他法令所定檢察官
    職務執行之必要事項，即不在檢察官作為公益代表人之職責
    範圍內。查附表編號1至3所示文書，均係被告為達其訴願目
    的所填載之文書，客觀上並非檢察官依法所定職務執行之必
    要事項，從而，被告自不得以檢察官為公益代表人為由，遂
    行其個人訴訟。故被告上開所辯，洵無可採。
　㈤按刑法偽造私文書罪、使公務員登載不實文書罪，均以足生
    損害於公眾或他人為其構成要件之一，所謂足生損害，係指
    他人事實上有因此受損害之虞而言；刑法處罰此行為之主旨
    ，所以保護文書之實質的真正，雖尚以足生損害於公眾或他
    人為要件之一，亦衹以有損害之虞為已足，有無實際受損害
    ，在所不問，且此所謂損害，亦不以經濟價值為限。查被告
    明知被害人郭永發非其法定代理人或代表人，仍填寫附表編
    號1所示之政府資訊申請書，向新竹市政府請求提供相關資
    訊，使承辦公務員登載不實事項於其職掌文書；復未經同意
    於附表編號2、3所示之新竹市政府訴願審議委員會訴願委任
    書上，擅自簽署被害人郭永發、黃士元之姓名，並持以向新
    竹市政府行使，使被害人郭永發、黃士元作為被告之訴願受
    任人，即難謂無受損害之虞。
　㈥綜上所述，被告所辯，無非事後圖卸之詞，要難採信。本件
    事證明確，被告犯行洵堪認定，應予依法論科。
　㈦至被告雖分別以下列書狀聲請調查證據：
　⒈請求行政法涉刑事事件調查證據狀1份 (本院卷第51頁)，請
    求本院調閱訴願及報案申訴之個人資料，為證明公務機關非
    法執行公務之事實。
　⒉刑事請求調查證據狀、聲請調查證據狀數份（本院卷第63頁
    、第85頁、第97頁、第157頁），請求本院調閱被告訴願之
    文書卷證，欲證明被告訴願歷程多年遭受損害之事實。
　⒊刑事、行政法請求狀1份（本院卷第167頁），請求本院調閱
    本案訴訟程序檢警獲報現場勘查、臺灣高等檢察署及新竹地
    檢署偵查函等個資紀錄，證明本案訴訟文書遭受編撰造假。
  ⒋刑事聲請調查證據狀1份(本院卷第197頁)，請求本院調閱被
    告於偵查中全數刑事訴訟資料，擬證明其訴願案遭受編撰造
    假。
  ⒌刑事、行政法請求調查提供證據狀數份（本院卷第164頁、本
    院卷第215頁），請求本院調閱政府機關政風室之個人資料
    、訴訟資料，欲證明該等機關編製不實文書資料。
  ⒍惟查，本案相關卷證資料，經被告於110年11月25日以刑事被
    告付與卷證影本聲請狀（本院卷第47頁）聲請閱覽相關卷證
    後，業於111年1月10日、111年1月20日、111年3月8日分別
    向本院繳款資料使用費用，領取本案卷證資料及光碟等情，
    有本院自行收納款項收據3份在卷足憑（本院卷第48頁、第6
    6頁、第212頁），足證本院已提供本案全卷供被告閱覽，被
    告空言指稱本案訴訟文書受編撰造假云云，未提出相關證據
    ，實洵無所據；又被告以上開書狀聲請調查其與政府機關訴
    願之相關卷證資料，惟縱然被告確向政府機關提出訴願等情
    屬實，充其量僅為其本案犯罪動機，與被告本案犯行之成立
    並無影響，本案事證實已臻明確，自無調查被告訴願相關卷
    證資料之必要，爰不予調查，附此敘明。
二、論罪科刑：　　
　㈠按刑法第214 條之使公務員登載不實罪，係以「明知為不實
    之事項，而使公務員登載於職務上所掌之公文書，足以生損
    害於公眾或他人」為其構成要件。須一經他人申明、申請或
    申報與事實不符之事項，公務員經由形式審查即予採信，並
    登載於其職務上所掌之公文書，使成為該公務員或所屬機關
    之一定意思表示者，始足構成。凡對公務員有所申請，所提
    供之資料，雖有不實情形，但未為該公務員採取者，即不足
    構成刑法第214條之罪責。查被告如事實欄一、㈠部分所為，
    係明知被害人郭永發並非其法定代理人或代表人，竟將該不
    實事項填載在附表編號1所示之政府資訊申請書向新竹市政
    府申請政府資訊，使不知情之新竹市政府公務員將該不實事
    項登載於執掌簽及書函。
　㈡次按，刑法上之偽造署押罪，係指單純偽造簽名、畫押而言
    ，若在制式之書類上偽造他人簽名，已為一定意思表示，具
    有申請書或收據等類性質者，則係犯偽造文書罪（最高法院
    85年度台非字第146號、93年度台上字第2057號判決意旨參
    照）。查被告如事實欄一、㈡、㈢所示填寫附表編號2、3所示
    之新竹市政府訴願審議委員會訴願委任書，為新竹市政府辦
    理訴願案件之相關文書，被告在「受任人姓名」欄上偽造簽
    名，由形式上觀察，已足表彰係被害人等人所立具，分別用
    以表示作為被告之受任人，自屬刑法第210條之私文書。
　㈢是核被告如事實欄一、㈠部分所為，係犯刑法第214 條之使公
    務員登載不實罪；如事實欄一、㈡、㈢部分所為，均係犯刑法
    第216條、第215條、第210條之行使偽造私文書罪。
　㈣被告於附表編號2、3所示文書上偽造被害人郭永發、黃士元
    之署名行為，係屬偽造私文書之階段行為，又被告偽造私文
    書後，復持以行使，其偽造私文書之低度行為，為行使偽造
    私文書之高度行為所吸收，均不另論罪。又被告就事實欄一
    、㈡、㈢所示同時偽造被害人郭永發、黃士元之署名行為，係
    基於同一目的，於同一訴願委任書上，以相同方式實施，各
    偽簽行為之獨立性極為薄弱，依一般社會觀念，不宜強行分
    開，在刑法評價上，均以視為數個舉動之接續施行，合為包
    括之一行為予以評價，較為合理，是應僅各論以一罪。
　㈤又被告如事實欄一、㈠、㈡、㈢所犯使公務員登載不實罪、行使
    偽造私文書罪等犯行，均犯意各別，行為互殊，應予分論併
    罰。
　㈥爰審酌被告為達其訴願之訴訟目的，不循正當法律程序，竟
    在明知新竹地檢署檢察長郭永發並非其法定代理人、代表人
    ，且新竹地檢署檢察長郭永發及新竹地檢署前主任檢察官黃
    士元均未同意或授權被告簽署其等姓名之情形下，為本案事
    實欄一、㈠、㈡、㈢所示之犯行，足生新竹市政府受理訴願事
    件之正確性及被害人郭永發、黃士元，被告所為實不足取；
    併考量被告前無經法院科刑之前案紀錄，有臺灣高等法院被
    告前案紀錄表1份在卷可參（本院卷第455頁），素行尚可，
    兼衡其高職畢業之智識程度，開立裝潢公司目前暫停營業而
    以個人名義做工，已婚並育有成年子女等一切情狀（本院卷
    第474頁至第475頁），分別量處如主文所示之刑，諭知易科
    罰金之折算標準；並定其應執行之刑，及諭知易科罰金之折
    算標準。
三、沒收：
　㈠按刑法第219 條規定，偽造之印章、印文或署押，不問屬於
    犯人與否，沒收之，係採義務沒收主義，凡偽造之印章、印
    文或署押，不論是否屬於犯人所有，苟不能證明業已滅失，
    均應依法宣告沒收（最高法院96年度台上字第1310號判決意
    旨可資參照）。又偽造之書類，既已交付於被害人收受，則
    該物非屬被告所有，除偽造書類上偽造之印文、署押，應依
    刑法第219 條予以沒收外，即不得再對各該書類諭知沒收（
    最高法院43年台上字第747 號判例意旨參照）。　
　㈡經查，被告分別在附表編號2、3所示文書上偽造「郭永發」
    、「黃士元」之署名各1枚，係偽造之署押，不問屬於被告
    所有與否，均應依刑法第219 條規定沒收之。
　㈢次查，被告就本案事實欄一、㈡、㈢所偽造之新竹市政府訴願
    審議委員會訴願委任書，因已行使交付予新竹市政府，由新
    竹市政府取得上開文件之所有權，被告已喪失處分權，非屬
    其所有，尚無從宣告沒收，併此敘明。
據上論斷，應依刑事訴訟法第299 條第1 項前段，判決如主文。
本案經檢察官邱志平提起公訴，檢察官劉正祥到庭執行職務。
中　　華　　民　　國　　111  　年　　5 　　月　　4　　日
                  刑事第二庭審判長法　官   楊數盈
                                  法　官   江宜穎
                                  法　官   崔恩寧
以上正本證明與原本無異。
如不服本判決應於收受本判決後20日內向本院提出上訴書狀，上
訴書狀應敘述具體理由。上訴書狀未敘述上訴理由者，應於上訴
期間屆滿後20日內補提理由書狀於本院(均須按他造當事人之人
數附繕本 )「切勿逕送上級法院」。 
中　　華　　民　　國　　111 　年　　5 　　月　　4 　　日
                                  書記官  莊琬婷

附錄本案論罪科刑法條全文：　　
刑法第210條
偽造、變造私文書，足以生損害於公眾或他人者，處 5 年以下
有期徒刑。 
刑法第214條
明知為不實之事項，而使公務員登載於職務上所掌之公文書，足
以生損害於公眾或他人者，處 3 年以下有期徒刑、拘役或1萬5
千元以下罰金。
刑法第216 條
行使第200條至第215條之文書者，依偽造、變造文書或登載不實
事項或使登載不實事項之規定處斷。　　
　　
附表：　　　　
編號 文書名稱 欄位 行為態樣 卷證出處 1 政府資訊申請書 「申請人之法定代理人(或代表人)、公益代表人」欄 填寫「郭永發」 152號他卷第3頁背面 2 新竹市政府訴願審議委員會訴願委任書 「受任人姓名」欄 偽造「郭永發」、「黃士元」之署名各1枚 152號他卷第36頁 3 新竹市政府訴願審議委員會訴願委任書 「受任人姓名」欄 偽造「郭永發」、「黃士元」之署名各1枚 152號他卷第34頁